臺灣高雄地方法院刑事判決　　　　　110年度審金訴字第324號
公　訴　人　臺灣高雄地方檢察署檢察官
被　　　告　賴秀鳳




　　　　　　巫耀昆


上列被告因詐欺等案件，經檢察官提起公訴（110年度偵字第178
46號、110年度偵字第21836號），被告於準備程序為有罪之陳述
，經徵詢被告及公訴人之意見後，本院合議庭裁定由受命法官依
簡式審判程序獨任審理，判決如下：
    主  文
賴秀鳳幫助犯冒用公務員名義犯三人以上共同詐欺取財罪，處有
期徒刑陸月。
巫耀昆幫助犯冒用公務員名義犯三人以上共同詐欺取財罪，處有
期徒刑陸月。 
    事  實
一、賴秀鳳、巫耀昆明知社會上詐騙案件層出不窮，並已預見金
    融機構帳戶資料（如存摺、金融卡及提款卡密碼）為個人理
    財之重要工具，如提供予不相識之人使用，極易遭人利用作
    為有關財產犯罪之工具，可能使不詳之犯罪行為人將該帳戶
    作為收受、提領特定犯罪所得使用，提領後即產生遮斷資金
    流動軌跡以逃避國家追訴、處罰之效果，竟仍不違背其本意
    ，而基於幫助洗錢及幫助詐欺之不確定故意，先由賴秀鳳於
    民國110年7月12日某時，申請臺灣土地銀行帳戶（帳號：00
    0-000000000000號，下稱土地銀行帳戶），申辦完成後，即
    將土地銀行帳戶之存摺、提款卡及提款密碼交予巫耀昆，於
    同日，巫耀昆，以每2週新臺幣（下同）2萬元之代價，在桃
    園市中壢火車站前，將土地銀行帳戶之存摺、提款卡及提款
    密碼，交予真實姓名及年籍不詳、綽號「劉新陽」之人使用
    。嗣「劉新陽」所屬詐欺集團成員於取得該帳戶之存摺、提
    款卡及密碼等物後，即共同為自己不法之所有及洗錢之犯意
    聯絡，於110年7月16日下午某時，撥打電話予陳惠筠，假冒
    係台北長庚醫院護理長、陳警官、黃檢察官，佯稱因陳惠筠
    涉犯洗錢防制法，要將金錢集中保管、要將帳戶內金錢換成
    黃金以證明清白云云，致陳惠筠陷於錯誤，而依指示接續於
    110年7月22日13時53分、13時55分、7月30日14時33分、14
    時52分、7月31日0時25分許，自其凱基銀行帳戶轉帳匯款20
    0萬元、58萬元、140萬元、150萬元、30萬元至土地銀行帳
    戶內。嗣陳惠筠察覺有異報警處理，始循線查悉上情。
二、案經陳惠筠告訴由高雄市政府警察局新興分局報告臺灣高雄
    地方檢察署偵查起訴。
    理  由
一、本件被告賴秀鳳、巫耀昆所犯均係死刑、無期徒刑、最輕本
    刑為3年以上有期徒刑以外之罪，其於準備程序進行中就被
    訴事實為有罪之陳述，經受命法官告知簡式審判程序之旨，
    並聽取當事人之意見後，本院合議庭認無不得或不宜改依簡
    式審判程序進行之情形，爰依刑事訴訟法第273條之1第1項
    、第284條之1規定，裁定由受命法官獨任進行簡式審判程序
    。是本件證據調查依刑事訴訟法第273條之2規定，不受同法
    第159條第1項、第161條之2、第161條之3、第163條之1及第
    164條至170條規定之限制，合先敘明。
二、上開犯罪事實，業據被告賴秀鳳於警詢（警一卷第8至11頁
    ）、偵訊（偵一卷第18、19、50、51頁）及本院審理時（審
    金訴卷第45、63、69頁），被告巫耀昆於偵訊（偵一卷第49
    至51頁）及本院審理時（審金訴卷第45、63、69頁），均坦
    承不諱，核與證人即告訴人陳惠筠於警詢（警一卷第42、43
    頁）證述之情節，參核相符；並有內政部警政署反詐騙諮詢
    專線紀錄表、高雄市政府警察局新興分局五福二路派出所受
    理詐騙帳戶通報警示簡便格式表各1份（他卷第21至27頁）
    、LINE對話紀錄截圖7張（他卷第49至61頁）、偽造臺灣臺
    北地方法院檢察署強制性資產凍結執行書、刑事傳票截圖各
    1張（他卷第63、65頁）、告訴人陳惠筠之凱基銀行帳戶（
    帳號：000-000-00000-0-0）存摺明細影本1紙（他卷第41頁
    ）、被告賴秀鳳土地銀行帳戶開戶暨基本資料異動申請書、
    帳戶交易明細各1份（他卷第43、47頁）在卷可佐。足認被
    告2人前揭任意性自白，核與卷內積極事證，參核相符，堪
    以採為論罪之基礎。是本案事證明確，被告2人上開犯行，
    堪以認定，均應依法論科。
三、論罪科刑：
  ㈠按洗錢防制法第14條第1項之一般洗錢罪，與同法第2條、第
    3條洗錢行為所定之「特定犯罪」（如本案中之詐欺取財）
    ，乃不同構成要件之犯罪，其中特定犯罪只是洗錢行為的「
    不法原因聯結」而非構成要件行為，特定犯罪之既遂與否，
    與洗錢行為之實行間，不具有時間先後的必然性，只要實行
    洗錢行為在後續因果歷程中，可以實現掩飾、隱匿特定犯罪
    所得之效果，即得成立一般洗錢罪，不以「特定犯罪已發生
    」或「特定犯罪所得已產生」為必要。又洗錢防制法第2條
    修正說明第4點已敘明有關是否成立該條第3款洗錢行為之判
    斷重點「在於主觀上是否明知或可得而知所收受、持有」，
    即不以「明知」為限；洗錢防制法第2條規定之洗錢行為又
    無「明知」之要件，在解釋上自不能限於確定故意（直接故
    意），仍應包含不確定故意（未必故意或間接故意）。而提
    供金融帳戶提款卡及密碼之行為人，雖因失去對自己帳戶之
    實際管領權限，尚無收受、持有或使用特定犯罪所得，及移
    轉或變更特定犯罪所得之行為；且於被害人匯入款項時，金
    流仍屬透明易查，尚不能達到掩飾或隱匿特定犯罪所得之來
    源、去向及所在之作用，須待款項遭提領後，始產生掩飾、
    隱匿之結果，無從成立一般洗錢罪之直接正犯。然而，如提
    供金融帳戶之行為人主觀上認識該帳戶可能作為對方收受、
    提領特定犯罪所得使用，對方提領後會產生遮斷金流以逃避
    國家追訴、處罰之效果，仍基於幫助犯意，提供該帳戶之提
    款卡及密碼，以利洗錢實行，應論以一般洗錢罪之幫助犯（
    最高法院刑事大法庭108年度台上大字第3101號裁定意旨參
    照）。是被告2人可預見將本件土地銀行帳戶之存摺、金融
    卡及提款密碼，任意交給無信賴關係之他人使用，即無從控
    管實際用途，可能作為對方收受、提領詐騙他人財產犯罪所
    得使用之人頭帳戶，於提領贓款後產生遮斷金流以逃避國家
    追訴、處罰之效果，仍提供該帳戶任憑對方使用，主觀上顯
    然有縱使上述帳戶遭對方作為收受、提領詐欺犯罪所得使用
    ，以掩飾、隱匿犯罪所得，因而幫助對方實行詐欺、洗錢犯
    行亦無所謂，不違背其本意之間接犯意。從而，除論以詐欺
    取財罪之幫助犯外，並應論以一般洗錢罪之幫助犯。
  ㈡核被告賴秀鳳、巫耀昆所為，均係犯刑法第30條第1項、第3
    39條之4第1項第1款、第2款之幫助冒用公務員名義犯三人以
    上共同詐欺取財罪，及刑法第30條第1項、洗錢防制法第14
    條第1項之幫助一般洗錢罪。被告2人上開行為雖對於該同一
    詐欺集團從事詐欺取財犯行有所助益，惟非實施正犯，應無
    適用刑法第28條論以共同幫助犯之餘地（最高法院33年上字
    第793號判例意旨參照）。再被告2人提供本件帳戶之幫助詐
    欺及幫助一般洗錢犯行，情節較正犯為輕，爰依刑法第30條
    第2項之規定，按正犯之刑減輕之。又被告2人於本院審判中
    自白幫助洗錢之犯行，爰依洗錢防制法第16條第2項規定，
    減輕其刑，應依法遞減輕之。又被告2人均以一提供銀行帳
    戶之行為，同時觸犯幫助冒用公務員名義犯三人以上共同詐
    欺取財罪、幫助一般洗錢罪等罪名，屬刑法第55條之想像競
    合犯，應從法定刑較重之幫助冒用公務員名義犯三人以上共
    同詐欺取財罪處斷。
  ㈢爰以行為人之責任為基礎，審酌被告賴秀鳳、巫耀昆均正值
    壯年，智識程度非低，可預見將銀行帳戶之存摺、提款卡及
    密碼提供他人，供他人詐欺取財，使實施詐欺行為之人得以
    隱藏身分，降低遭查獲風險，助長詐欺之犯罪風氣，因而造
    成告訴人求償之困難，所為實值非難。惟念其等犯後能於警
    偵審時坦承犯行，態度非惡，考量被告2人之行為造成被害
    人受害金額頗鉅，迄未與告訴人陳惠筠達成和解或賠償，復
    衡量被告賴秀鳳自陳學歷為國中畢業，現在待業，經濟靠家
    中支持，離婚，無小孩；被告巫耀昆自陳學歷為大學畢業，
    現在待業，經濟靠家裡支持，離婚，無小孩等智識程度、家
    庭及經濟狀況（審金訴卷第69頁）等個人責任基礎，暨其等
    犯罪之動機、目的、手段、所生損害等一切情狀，分別量處
    如主文所示之刑。
四、沒收之說明
  ㈠關於被告犯洗錢罪之洗錢標的：
    洗錢防制法於105年12月28日修正，於106年6月28日生效施
    行，其中第18條修正為「犯第14條之罪，其所移轉、變更、
    掩飾、隱匿、收受、取得、持有、使用之財物或財產上利益
    ，沒收之；犯第15條之罪，其所收受、持有、使用之財物或
    財產上利益，亦同（第1項）。以集團性或常習性方式犯第
    14條或第15條之罪，有事實足以證明行為人所得支配之前項
    規定以外之財物或財產上利益，係取自其他違法行為所得者
    ，沒收之（第2項）。對於外國政府、機構或國際組織依第
    21條所簽訂之條約或協定或基於互惠原則，請求我國協助執
    行扣押或沒收之案件，如所涉之犯罪行為符合第3條所列之
    罪，不以在我國偵查或審判中者為限（第3項）。」而關於
    犯罪行為人犯洗錢防制法第14條之罪，其所掩飾之財物本身
    僅為洗錢之標的，難認係供洗錢所用之物，故洗錢行為之標
    的除非屬於前置犯罪之不法所得，而得於前置犯罪中予以沒
    收者外，既非本案洗錢犯罪之工具及產物，亦非洗錢犯罪所
    得，尤非違禁物，尚無從依刑法沒收規定予以宣告沒收，自
    應依上開第18條第1項前段規定予以宣告沒收。且此規定係
    採義務沒收主義，祇要合於前述規定，法院即應為相關沒收
    之諭知，然該洗錢行為之標的是否限於行為人者始得宣告沒
    收，法無明文，實務上一向認為倘法條並未規定「不問屬於
    犯罪行為人與否均沒收」，自仍以屬於被告所有者為限，始
    應予沒收。本院認在法無明文之情形下，宜從有利於被告之
    認定。是本件被告賴秀鳳將土地銀行帳戶之存摺、金融卡及
    提款密碼交予被告巫耀昆，巫耀昆再全部交由「劉新陽」及
    其所屬之詐騙集團成員支配使用，則被告2人對匯入該帳戶
    內之款項已無事實上管領權，又無證據證明被告2人為實際
    上提款之人，是本案無從依洗錢防制法第18條第1項或刑法
    第38條之1第1項規定宣告沒收。
  ㈡次查本件卷證內，尚無積極證據足認被告2人因提供帳戶予
    「劉新陽」及其所屬詐騙集團使用，而獲取報酬、取得財物
    或利益，亦無積極證據證明2人就詐騙所得有所朋分，尚難
    認被告本件有何犯罪所得可資沒收或追徵，附此敘明。
據上論斷，應依刑事訴訟法第273條之1第1項、第284條之1、第
299條第1項前段，洗錢防制法第14條第1項、第16條第2項，刑法
第11條前段、第30條第1項前段、第2項、第339條之4第1項第1款
、第2款、第55條前段，刑法施行法第1條之1第1項，判決如主文
。
本案經檢察官丁亦慧提起公訴，檢察官呂乾坤到庭執行職務。
中    華    民    國   111    年    1     月    10    日
                  刑事第五庭    法  官  李昆南
以上正本證明與原本無異。
如不服本判決應於收受送達後20日內向本院提出上訴書狀，並應
敘述具體理由；如未敘述上訴理由者，應於上訴期間屆滿後20日
內向本院補提理由書（均須按他造當事人之人數附繕本）「切勿
逕送上級法院」。
因疫情而遲誤不變期間，得向法院聲請回復原狀。
中    華    民    國   111    年    1     月    11    日
                                書記官  鄭仕暘
附錄本判決論罪科刑法條：
洗錢防制法第14條
有第二條各款所列洗錢行為者，處7年以下有期徒刑，併科新臺
幣5百萬元以下罰金。
前項之未遂犯罰之。
前二項情形，不得科以超過其特定犯罪所定最重本刑之刑。
中華民國刑法第339條之4
犯第339條詐欺罪而有下列情形之一者，處1年以上7年以下有期
徒刑，得併科1百萬元以下罰金：
一、冒用政府機關或公務員名義犯之。
二、三人以上共同犯之。
三、以廣播電視、電子通訊、網際網路或其他媒體等傳播工具，
    對公眾散布而犯之。
前項之未遂犯罰之。